【裁判字號】    95,基簡,46
【裁判日期】    950404
【裁判案由】    土地所有權移轉登記
【裁判全文】
臺灣基隆地方法院民事簡易判決          95年度基簡字第46號
原      告  戊○○
            己○○
前列二人共同
訴訟代理人  黃敬唐律師
被      告  榮富建設股份有限公司
法定代理人  乙○○
            丙○○
            庚○○
被      告  丁  ○
            甲○○
上列當事人間土地所有權移轉登記事件，本院於95年3月30日言
詞辯論終結，判決如下：
    主  文
被告榮富建設股份有限公司應將坐落基隆市○○區○○段六地號
面積三九八平方公尺之土地所有權全部移轉登記予被告丁○所有
後，再由被告丁○將上開土地所有權全部移轉登記予被告甲○○
所有後，再由被告甲○○將上開土地所有權全部移轉登記予原告
共有，所有權應有部分各二分之一。
訴訟費用新台幣肆仟柒佰肆拾元由被告負擔。
    事實與理由
一、被告榮富建設股份有限公司等人經合法通知，未於言詞辯論
    及最後言詞辯論期日到場，核無民事訴訟法第386條所列各
    款情形，依民事訴訟法第436條第2項、第385條第1項前段之
    規定，准原告之聲請，由其一造辯論而為判決。
二、本件原告起訴主張：
  (一)被告榮富建設股份有限公司（簡稱榮富公司）依經濟部商業
    司之公司基本資料查詢表所示，業已遭經濟部商業司於民國
    （下同）88年1月30日以經商字第088214 030號函撤銷登記
    在案。按「解散之公司除因合併、分割或破產而解散外，應
    行清算。」「解散之公司，於清算範圍內，視為尚未解散。
    」「公司經中央主管機關撤銷或廢止登記者，準用前三條之
    規定」公司法第24條、第25條、第26條之1分別定有明文，
    是被告榮富公司雖已經撤銷登記，惟既仍在清算範圍內且尚
    未清算完畢，自應視為尚未解散，法人之人格而仍然存續，
    依法仍屬適格之當事人。又「公司之清算，以董事為清算人
    。」同法第322條第1項前段亦有明文，依其公司基本資料查
    詢表及其董事、監察人之資料記載，董事長為乙○○、董事
    為丙○○及庚○○，是本件被告榮富公司之法定代理人（即
    法定清算人），自應以公司之全體董事乙○○、丙○○及庚○○三人共同擔任之，合先敘明。
  (二)次查，系爭坐落於基隆市○○區○○段6地號（重測前：深
    澳坑段深澳坑小段6-1地號)土地 (下稱系爭土地)，面積398
    平方公尺，所有權範圍全部，係屬被告榮富公司所有，此有
    系爭土地之土地登記謄本可稽。惟就系爭土地，被告榮富公
    司已於86年1月間售予被告丁○，此有86年2月7日送件 ( 原
    因發生日期86年1月10日)之「土地登記申請書」及其「附件
    」（包括契約書2份、乙○○、丁○之身分證影本2份、經濟
    部商業司經商證字第8403989號榮富公司資格印鑑證明1份、
    完稅證明即基隆市稅捐稽徵處土地增值稅繳款書、基隆市政
    府地政規費繳納通知書各1份、分區使用證明書1份、榮富公
    司經濟部公司執照、台灣省基隆市政府營利事業登記證影本
    各1份）足資為憑。前情，復依被告丁○於95年1月25日到庭
    「自認」而同意原告本件之請求，並表示：「 (為了在未取
    得系爭土地所有權之前，又將土地賣給林秋萍？)除了系爭
    土地之外，還有其他的土地我們是要做土地開發使用。但是
    因為開發不成，被告榮富建設就把土地又還給原來的地主。
    其中有部分是我自己的土地，因為涉及繳稅的問題，所以只
    辦到一半還沒有完成，系爭土地就是沒有完成的部分。後來
    ，甲○○有再繼續辦理開發，我就將我的土地再賣給甲○○
    ，但是因為系爭土地之前沒有處理好，所以也就沒有辦理移
    轉登記給甲○○。目前也只剩下這筆土地沒有辦理移轉登記
    。」等語，及依案外人曾阿同 (即被告丁○之父親)於78 年
    3月24日與案外人楊成觀等三人所簽訂「不動產買賣契約」
    (已於95年2月15日庭呈附卷)，其中第一條 (買賣不動產標
    示)亦載有：「1、乙方 (即楊成觀等人)所有坐落基隆市信
    義區○○○段深澳坑小段．．．6-1(即系爭土地)．．．土
    地九筆所有持分額任部售與甲方 (即曾阿同)。」洵足為證
    ，堪信為真。
  (三)被告榮富公司與被告丁○間之系爭土地買賣，雖已完稅但因
    故仍未能辦妥土地所有權移轉登記手續，已如前述。86年8
    月20日，被告丁○復將坐落於基隆市信義區○○○段深澳坑
    小段3-1等地號共計39筆土地 (包含系爭土地在內)全部簽約
    售予被告甲○○，此有被告丁○與被告甲○○間簽訂「土地
    買賣契約書」一份可稽，惟礙於被告丁○尚未自被告榮富公
    司處取得系爭土地所有權移轉登記，因此，被告丁○亦未將
    系爭土地移轉登記予被告甲○○。
  (四)87年8月30日被告甲○○再將坐落於基隆市信義區○○○段
    深澳坑小段3-1地號等共計43筆土地 (包含系爭土地在內)全
    部簽約再轉售予原告戊○○、己○○二人，此亦有原告與被
    告甲○○間簽訂「不動產買賣契約書」可證。又原告向被告
    甲○○所購買上開43筆土地(包括有甲○○向其前手丁○所
    購買之土地在內)，除系爭6地號土地五之買賣契約附件所示
    6-1地號土地)尚未辦妥所有權移轉登記外，其餘42筆土地均
    已完成所有權移轉登記手續。為求能儘早完成系爭土地之移
    轉登記手續，原告先後以87年11月27日台北43支郵局第2656
    號、89年12月8日台北三張犁郵局存證信函催告被告甲○○
    ，以及被告丁○另於94年5月16日以內湖碧湖郵局第160號存
    證信函通知被告榮富公司與其全體董事等人，請依約配合辦
    理系爭土地之所有權移轉登記手續，惟均遭被告等人置之不
    理，復因被告甲○○及丁○二人均怠於行使其權利，以致系
    爭土地迄今尚未能辦妥所有權移轉登記予原告戊○○、己○○二人分別共有。
  (五)按「債務人怠於行使其權利時，債權人因保全債權，得以自
    己之名義，行使其權利」民法第242條定有明文。又「債務
    人怠於行使其權利時，債權人因保全債權，得以自己名義行
    使其權利，為民法第242條所明定，登記請求權性質上得類
    推適用債權人代位權之規定，故甲代位乙行使乙對丙之不動
    產移轉登記請求權，如該不動產係由丁讓與丙，亦尚未為移
    轉登記時，則甲亦自得代位丙行使對丁之移轉登記請求權。
    」最高法院46年台上字第422號判例亦揭明斯旨，足資參佐
    。今查：
    1.依被告榮富公司與被告丁○間之「土地買賣所有權移轉契
      約書」所示，被告榮富公司既已同意將系爭土地出售予被
      告丁○，被告丁○當已依約取得對於被告榮富公司請求辦
      理系爭土地移轉登記請求權。又依被告丁○與被告甲○○
      間之「土地買賣契約書」，以及原告與被告甲○○間之「
      不動產買賣賣契約書」等契約內容亦復如是。易言之，被
      告甲○○依約取得對於被告丁○請求辦理系爭土地移轉登
      記請求權，原告亦依約取得對於被告甲○○請求辦理系爭
      土地移轉登記請求權，洵堪認定。
    2.系爭土地固為被告榮富公司所有，但被告榮富公司既已出
      賣予被告丁○，被告丁○轉賣予被告甲○○，被告甲○○
      再轉賣予原告二人，已如前述。雖經原告發函催告被告甲○○，及被告丁○亦曾發函通知被告榮富公司與其董事，
      惟迄今仍未依約履行，被告丁○及甲○○二人均顯有怠於
      行使其權利，致使系爭土地之所有權移轉登記手續迄今仍
      未能辦妥。因此，揆諸前揭法律規定及判例意旨，原告二
      人自得依原證五之不動產買賣契約書之約定，並依民法第
      242條之規定，代位行使被告甲○○對於被告丁○之土地
      移轉登記請求權，再代位行使被告丁○對於被告榮富公司
      之土地移轉登記請求權，爰提起本件訴訟請求被告榮富公
      司應將系爭土地先移轉登記至被告丁○所有，被告丁○再
      移轉登記至被告甲○○所有，被告甲○○再移轉登記至原
      告二人分別共有。
三、被告榮富公司法定代理人乙○○表示系爭土地原是被告丁○
    所有，且依原告所提資料顯示確有系爭土地買賣乙事，故對
    原告請求沒有意見；而被告榮富公司法定代理人庚○○則表
    示係為協助友人而擔任榮富公司董事，並不清楚榮富公司內
    部業務情形，亦不知系爭土地買賣情事；且被告丁○亦同意
    原告的請求，表示確有系爭土地買賣乙事；至於被告榮富公
    司法定代理人丙○○、被告甲○○等人未於言詞辯論期日到
    庭，亦未提出任何書狀作有利於己之聲明或陳述。
四、經查，本件原告之請求，業據其提出榮富公司基本資料查詢
    表及董事資料、土地登記謄本、土地登記申請書及其附件文
    件、土地買賣契約書、不動產買賣契約書等各一件暨存證信
    函三件為證，並為被告丁○所自認；且被告榮富公司法定代
    理人乙○○、庚○○對此為不知之陳述，而被告榮富公司法
    定代理人丙○○、被告甲○○等二人經合法通知，未於言詞
    辯論期日到場，亦未提出書狀予以爭執，依民事訴訟法第
    280條第2、3項規定，均視同自認，堪信原告主張為真實。
五、按債務人怠於行使其權利時，債權人因保全債權，得以自己
    之名義，行使其權利。民法第242條前段定有明文。系爭土
    地既經被告榮富公司於86年1月10日出賣於被告丁○，復經
    被告丁○於86年8月20日出賣於被告甲○○，嗣經被告甲○○於87年8月30日將系爭土地連同其他地號土地一併出售予
    原告二人等情，已如前述，則被告丁○於86年1月10日以後
    、被告甲○○於86年8月20日以後，均得依序請求被告榮富
    公司及被告丁○移轉系爭土地所有權。惟被告丁○、甲○○
    迄今仍怠於行使權利，致原告二人至今仍無法取得系爭土地
    之所有權，則原告二人代位被告甲○○對於被告丁○之土地
    移轉登記請求權，再代位行使被告丁○對於被告榮富公司之
    土地移轉登記請求權，請求被告榮富公司應將系爭土地先移
    轉登記予被告丁○所有後，被告丁○再將系爭土地移轉登記
    予被告甲○○所有，而由被告甲○○再將系爭土地移轉登記
    予原告二人分別共有，為有理由，應予准許。
六、訴訟費用4,740元由被告負擔。
中    華    民    國    95    年    4     月    4     日
              簡易庭法    官  林玉珮
以上正本係照原本作成。
對於本件判決如有不服，應於收受送達後20日內向本院提出上訴
書狀，上訴於本院合議庭，並按他造當事人之人數附具繕本。
中    華    民    國    95    年    4     月    4     日
                        書記官  洪福基


司法院資訊處製作；財團法人民間司法改革基金會備份。
